【裁判字號】    97,建,57
【裁判日期】    970715
【裁判案由】    給付工程款等
【裁判全文】
臺灣臺北地方法院民事判決                97年度建字第57號
原      告  世鎧工程有限公司
法定代理人  乙○○
訴訟代理人  徐揆智律師
            林幸慧律師
被      告  台康工程有限公司
法定代理人  甲○○
訴訟代理人  苗繼業律師
            吳世敏律師
訴訟代理人  丙○○
上列當事人間給付工程款等事件，本院於民國九十七年七月一日
言詞辯論終結，判決如下：
    主  文
被告應給付原告新台幣捌萬伍仟元及自民國97年1月26日起至清
償日止，按年息百分之五計算之利息。
原告其餘之訴駁回。
訴訟費用由被告負擔百分之十一；餘由原告負擔。
本判決原告勝訴部分，得假執行。但被告如以新台幣捌萬伍仟元
為原告預供擔保，得免為假執行。
原告其餘假執行之聲請駁回。
    事實及理由
一、原告主張：
  (一)原告於民國95年12月8日代辦台北地區○○○道路網串聯及
    自行車道與公共運輸結合工程－捷運圓山站橋下越堤腳踏車
    牽引道工程簽立合約（下稱圓山站工程），總工程款新台幣
    （以下同）230萬元（未稅）。本件工程於96年2月全部完工
    ，實作經監造單計算為2,037,845，含稅金額為2,139,737元
    ，而被告於95年12月5日支付40萬元，96年2月12日支付80萬
    元，96年6月支付30萬元，總計支付150萬元，尚差639,737
    元。系爭工程合約是在被告之工地圓山工地簽約，訴外人丁
    ○○以被告代表人之身分出面，其持被告之大小章與原告簽
    約，更何況工程施作完畢，原告開立以被告為買受人之統一
    發票向被告請款，被告簽發之工程款支票亦以原告為受款人
    ，  因而本件合約關係存在於原告與被告之間，不容被告事
    後否認。至於被告有幾副不同之公司章，這是台康公司內部
    之事，台康公司不能以此為由，而否定雙方間之契約關係。
    至於丁○○與台康公司間之內部關係，則非原告所得過問，
    更何況原告施工期間，台康公司派有監工人員，經常巡視工
    地，並要求原告趕進度等情，看見原告每天在現場施作。台
    康公司對此不得事後諉為不知。
  (二)原告於96年3月至5月間承作被告「台北市人行陸橋地下道改
    善工程－行天宮地下道」工程中之「不鏽鋼排水溝角框」工
    程（下稱行天宮地下道工程）。本件工程款68,292元，原告
    於96年6月依約施作完畢，原告於96年7月23日開立發票請款
    ，惟被告至今仍未給付。
  (三)原告於93年2月28日向被告承作「內溝溪下游段整治工程－
    高速公路以南疏散門電機工程」（下稱疏散門電機工程），
    工程總價金為340萬元，保固金為17萬元，由被告自應給付
    原告之尾款34萬元中扣取保留，約定分二年退還原告。本工
    程於93年11月5日施作完成，業經驗收在案，第一年之保固
    金被告於94 年11月5日退回85,000元，惟被告尚未退回第二
    年之保固金85, 000元，為此請求被告如數給付。
  (四)對於被告抗辯之陳述：
  1.系爭圓山站工程及行天宮地下道工程，為被告向台北市政府
    承包，依據政府採購法第65條之規定，得標廠商應自行履行
    契約，不得轉包。從而，被證一與被證二所謂的工程合作協
    議書，應係授權丁○○先生代為尋找分包廠商，並授權證人
    丁○○先生代表被告與分包廠商簽訂承攬契約，且證人丁○
    ○到庭證稱工程合作協議書包含有授權伊代被告與原告簽立
    工程契約等語明確。
  2.依被證一兩份工程合作協議書第三條所示，乙方（即丁○○）
    向甲方（即被告）領款時應附與實領金額相同發票交由甲方
    始可領款，並可使用乙方下游廠商發票。因丁○○個人無從
    開立發票，因此丁○○請款時必定係持下游廠商發票請款，
    而請領之工程款又須全數交予原告，則丁○○個人顯然毫無
    利潤或賺取差額之空間。換言之，依工程合作協議書第三條
    規定可知被證一之工程合作協議書並非承攬契約，蓋丁○○
    顯然無賺取承攬報酬，足證丁○○僅是代被告處理工地之大
    小事，及代為尋找下游廠商並代表臺康公司簽約。
  3.被告否認原證一契約上台康公司印文之真正，然依證人丁○
    ○證稱台康公司有兩副印章，且當時工地為丁○○管理。則
    工地之監工日報表即有可能與原證一契約使用相同之印章。
  4.退步言之，縱使鈞院認兩造間就捷運圓山站橋下越堤牽引道
    工程及行天宮地下道工程並無承攬契約存在，然因政府採購
    法規定得標廠商不得轉包，且丁○○曾表示其獲得台康公司
    之授權，故原告承攬本件捷運圓山站橋下越堤牽引道工程及
    行天宮地下道工程時，主觀上一直認為定作人為被告台康公
    司，丁○○僅是代表台康公司簽約之人。在工程進行及完工
    後之請款，原告均是開立買受人為被告之發票請款，領款亦
    是由被告簽發受款人為原告之支票，被告不可能不知道原告
    係在現場施作之包商。且若被告將捷運圓山站及行天宮之工
    程交由丁○○全權負責處理，何以被告不直接開立受款人為
    丁○○之支票，且被告對於原告數次開立買受人為被告之發
    票請款，被告也從未提出異議或質疑，被告顯然允許證人丁
    ○○以其名義對外交易，且對於丁○○之行為不為反對之表
    示，並因而使原告誤信丁○○有獲得被告之授權。就此部分
  ，被告應依民法第169條負起授權人之責任。
  (五)聲明：被告應給付原告793,029元及自起訴狀繕本送達翌日
    起至清償日止，按週年百分之五計付利息。原告願供擔保，
    請准宣告假執行。
二、被告答辯如下：
  (一)就圓山站工程及行天宮地下道，被告並無與原告締結任何契
    約，在法律上原告自無依據契約關係得向被告請求給付工程
    款之理。被告否認證人證人及簽約印章之真正。且系爭二工
    程所涉及原告施工部分，根本並無任何證據資料得如原告所
    主張已完成工作。
  (二)依被告與丁○○在圓山站的工程協議書部份，被告拿8%利潤
    ，而證人丁○○取得其餘92%，丁○○與兩造契約間之價差
    即為其利潤，證人丁○○在另案亦如此證述。被告與證人丁
    ○○之間的合約是約定丁○○以其下包的發票向被告請款，
    不能以此證明兩造直接發生契約關係。至於成立表見代理必
    須因為自己的行為有授權表見代理人之表徵，或表見代理人
    表示為自己之代理人而不違反對之意思表示方得成立，但本
    件根本不存在有被告授與證人丁○○之表徵；更無證人丁○
    ○表示為被告代理人時，被告不為反對之意思表示。至於原
    告主張發票以及實際施工係原告所為之事實根本無法證明前
    述表見代理之事實要件，而且被告就丁○○與原告如何約定
    以及實際施作人為何，並不知情。
  (三)兩造間疏散門電機工程並無保固金17萬元每年退回二分之一
    之約定，故原告主張根本無理由。同時本件原告與被告關於
    保固期之約定，兩造當時之真意係配合施作工程業主之規定
    ，而業主台北市政府工務局水利工程處稱工程保固應為五年
    ，待台北市政府工務局水利工程處退款後，被告隨即退此保
    固金予原告。
  (四)聲明：駁回原告之訴及其假執行之聲請。若受不利益判決，
    被告願供擔保，請求免與假執行。
三、查原告依工程合約書請求被告支付系爭工程款、法定遲延利
    息及退回保固款，為被告所否認，並以上開情詞置辯，是本
    件兩造爭點厥為：(一)就圓山站工程及行天宮地下道工程，訴
    外人丁○○是否有權代被告與原告簽訂工程合約書？(二)就此
    二工程，丁○○若無代理權，則被告應否負表見代理之責？
    (三)就疏散門電機工程，兩造是否約定被告分二年退回保固金
    本院判斷如下？
  (一)就圓山站工程及行天宮地下道工程：
  1.按無代理權人以代理人之名義所為之法律行為，係效力未定
    之法律行為，固得經本人承認而對於本人發生效力。惟本人
    如已為拒絕承認，該無權代理行為即確定的對於本人不生效
    力，縱本人事後再為承認，亦不能使該無權代理行為對於本
    人發生效力，最高法院85年台上字第963號著有判例可參。
    查原告主張丁○○持被告公司及法定代理人印章，代表被告
    與其簽訂系爭工程合約一節，固據其提出蓋有雙方印章之工
    程合約書為憑（見本院卷第7、8頁），惟為被告所否認，雖
    證人丁○○於本院證述：「是我代表公司與原告世凱公司所
    簽的」及「圓山之簽章是被告台康公司的小包林金誠拿給我
    的」云云（見本院卷第61頁即96年6月10日言詞辯論筆錄第
    三頁及第四頁參照）。惟查，被告否認交付印章予林金誠，
    原告及證人均未證明被告有交付林金誠之情；又丁○○並非
    被告公司董事或經理人或員工，有被告提出之勞工退休金提
    繳費計算名冊在卷可憑（見本院卷第99頁），參以丁○○在
    另案證稱：「沒有扣繳憑單，都是報工資發票」（見本院卷
    第108頁即證人在本院97年度建字第35號給付工程款事件筆
    錄），丁○○以開立發票之方式來領取所謂之薪資，實有違
    常情，而承攬人憑第三人之發票向定作人領款，並非少見，
    自難憑丁○○之證言認定其有權代表被告，是原告未能證明
    丁○○有權代表被告與原告簽約。
  2.查被告與證人丁○○簽立工程合作協議書，被告依該工程合
    作協議書將系爭工程交由丁○○負責施工，而該協議書前言
    ：「台康工程有限公司（以下稱甲方）茲將代辦台北地區○
    ○○道路網串聯及自行車道與與公共運輸結合工程－捷運圓
    山站橋下越堤牽引道工程」、「乙方（即丁○○）向甲方領
    款實應附與實領金額相同發票，交由甲方方後始可領款」（
    見本院卷第36頁），若丁○○是代表被告與協力廠商原告簽
    約，被告即毋庸與丁○○另立契約，並約定丁○○須開立發
    票向被告請求給付款項，是被告抗辯丁○○並非代表被告與
    原告簽約，而是為自己與原告簽約，並非無據。
  3.證人丁○○雖稱依據工程合作協議書書第四條約定，伊有權
    利代表被告公司簽約云云。經查協議書第四條內容為：「工
    地管理：一切施工人員及機具、材料、施工品質等均由乙方
    負責」，並無丁○○可以代表被告公司對外簽約之文字，自
    難以證明其有權代表被告。
  4.被告就圓山站工程曾簽發以原告為受款人之支票付款，係因
    被告與丁○○所簽立之工程合作協議書第三條約定：「乙方
    （即丁○○）向甲方（即被告）領款時應附與實領金額新同
    之發票（…….. 可使用乙方下游廠商之發票）交甲方後始
    可領款」（見本院卷第36頁被證一），因此丁○○使用伊之
    下包廠商即原告之發票向被告請款，自不得僅以丁○○持原
    告發票向被告請款，及被告以開立發票者為支票受款人遽予
    認定兩造間系爭工程有直接之契約關係。
  5.次按由自己之行為表示以代理權授與他人者，對於第三人應
    負授權人之責任，必須本人有表見之事實，足使第三人信該
    他人有代理權之情形存在，始足當之。我國人民將自己印章
    交付他人，委託該他人辦理特定事項者，比比皆是，倘持有
    印章之該他人，除受託辦理之特定事項外，其他以本人名義
    所為之任何法律行為，均須由本人負表見代理之授權人責任
    ，未免過苛。原審徒憑上訴人曾將印章交付與呂某之事實，
    即認被上訴人就保證契約之訂立應負表見代理之授權人責任
    ，自屬率斷，最高法院70年台上字第65 7號著有判例可參。
    查被告否認工程合約書上印文真正，丁○○未獲得被告授權
    所為與原告締約行為，本屬無權代理行為，況系爭印章亦非
    被告所交付，且縱屬真正，亦不因其蓋用印章真正，即謂有
    何表見事實存在。
  6.綜上，原告無法舉證證明被告曾授權丁○○代理簽約一節，
    復無表見代理情形，丁○○以被告名義與原告締約之行為，
    自屬無權代理，被告拒絕承認，則該工程合約書即對被告不
    生效力，應與系爭工程有無政府採購法適用無涉。原告本於
    工程合約法律關係請求被告給付工程款639,737元，不應准
    許。
  (二)就行天宮地下道工程：
  1.原告就系爭工程係向丁○○報價而成立契約（見本院卷第60
    頁反面即97年6月10日筆錄），被告則否認兩造有契約關係
    存在。原告固提出圖面（見本院卷第11頁）為證，惟該書面
    並無被告簽章，自難此證明兩造有契約關係。
  2.證人丁○○雖提出系爭工程之業主即台北市政府工務局水利
    工程處函及名片，惟台北市政府工務局水利工程處函內容僅
    係表明丁○○為行天宮地下道工程之工地負責人，然工地負
    責人並非當然是被告之員工，至於名片無法證明係丁○○經
    被告同意所製作，或者被告明知丁○○自稱是被告員工而不
    反對，自難僅憑丁○○自行印製之名片，認為丁○○有權代
    表被告與原告口頭成立契約。原告另提出統一發票（見本院
    卷第12頁）為證，惟查原告以被告開立統一發票之原因已如
    前4.所述，自難憑原告開立發票即認為成立契約關係。
  3.原告自未能證明兩造間有工程契約關係存在，則原告本於工
    程合約法律關係請求被告給付工程款68,292元，不應准許。
  (三)就疏散門電機工程：
  1.查被告應支付原告總承包工程費用為340萬元（含稅）；系
    爭工程契約第陸條約定「付款期程．．．第四期：環境復原
    及所有設備正式驗收合格後，繳付總工程款之百分之五為保
    固金後付清尾款（三十天票期）」，依此計算保固金為17萬
    元（340萬元×5%＝17萬元），被告已自應給付原告之尾款
    中扣取17萬元，且於（總工程款之10%即34萬元中扣取）；
    系爭工程於93年11月5日正式驗收，被告於94年11月5日退回
    保固金85,000元，均為兩造所不爭執。
  2.查兩造合約第玖條約定「保固：一乙方（即原告）應就所完
    成之工作物負保固責任二年；終止合約者，就已完成之工作
    物，負保固責任。二工作在保固期間不具備契約之品質、或
    發生位移、裂損、坍塌或其他損壞，或有前條之瑕疵者，乙
    方應依甲方（即被告）之，根據契約圖樣於限期內無條件改
    正之，並負擔費用．．．乙方未能依契約約定改正瑕疵、逾
    期不改正或拒絕改正者，甲方得逕動用保固保證金改正之，
    如有不足，仍得向乙方求償．．．」，依上開合約規定，系
    爭保固金返還請求權應屬附期限及停止條件之請求權，即保
    固期限屆滿時，系爭工程並無損壞或瑕疵，該停止條件成就
    ，原告自得行使保固金請求權。原告主張系爭工程於93年8
    月31日完工，於94年11月5日經水利工程處驗收完畢，為兩
    造所不爭執，復有水利工程處函在卷可憑（見本院卷第58頁
    ），則兩造約定之保固期間於96年11月6日屆滿；被告並未
    證明系爭工程有不具備品質或損壞等瑕疵，且經被告定期催
    告而原告不為修補之情事，依上開說明，停止條件條件成就
    ；兩造間之權利義務關係悉依兩造合約規定為之，核與原告
    與訴外人臺北市政府工務局水利工程處無關，被告復未證明
    原告同意保固期限延長為五年，自不能以其與水利局約定之
    保固期間為五年拘束原告，作為其拒絕返還保固金85,000元
    之理由，故洵屬有據。
四、綜上所述，丁○○無權代理被告與原告簽約，復無表現代理
    之適用，亦與政府採購法無涉，故原告依據工程契約請求被
    告給付圓山站工程款及行天宮地下道工程款，均無理由；原
    告請求返還保固金85,000元，則應准許。從而，原告起訴請
    求被告給付85,000及自97年1月26日（即起訴狀繕本送達翌
    日）起至清償日止，按年息百分之五計算之利息。為有理由
    ，應准許之；逾此範圍之請求，則為無理由，應駁回之。
五、假執行之宣告：本判決就原告勝訴部分，所命給付之金額未
    逾50萬元，依民事訴訟法第389條第1項第5款規定，為假執
    行之宣告。但被告請求供擔保為免假執行之聲請，核無不合
    ，爰酌定相當之金額予以准許，至於原告敗訴部分，其假執
    行之聲請則失其依據，應併予駁回。
六、因本案事證已臻明確，兩造其餘主張陳述及所提之證據，均
    毋庸再予審酌，附此敘明。
七、結論：原告之訴為一部有理由，一部無理由，依民事訴訟法
    第79條、第389條第1項第5款、392條決如主文。
中    華    民    國    97    年    7     月    15    日
                  民事第五庭    法  官  林妙黛
以上正本係照原本作成
如對本判決上訴，須於判決送達後20日內向本院提出上訴狀
中    華    民    國    97    年    7     月    15    日
                                書記官  陳怡君


司法院資訊處製作；財團法人民間司法改革基金會備份。
